臺灣高雄地方法院刑事判決　　　　　　　95年度訴字第2819號
公　訴　人　臺灣高雄地方法院檢察署檢察官
被　　　告　子○○　60年7月.
被　　　告　鄭題嬴
公設辯護人　辛○○
被　　 告　 庚○○　37年9.
被　　告　　寅○○　37年12.
上三人共同
選任辯護人　許乃丹律師
　　　　　　吳建勛律師
　　　　　　鄭旭廷律師
上列被告因傷害致死案件，前經檢察官為不起訴處分 (92年度偵
續字第98號)， 告訴人聲請再議，經臺灣高等法院高雄分院檢察
署檢察長駁回再議之處分（95年度上聲議字第75號），嗣告訴人
聲請交付審判，本院裁定交付審判，判決如下：
    主  文
子○○、鄭題嬴、庚○○、寅○○均無罪。
    理  由
一、聲請交付審判意旨略以：
(一)本件事實之經過：91年8 月5 日凌晨0 時41分許，被害人莊
    景榮參加友人喬遷慶祝晚宴返家途中，因大雨路滑騎機車跌
    倒，被告子○○、鄭題嬴接獲通報前往高雄市○○路、后安
    路口處理，在處理過程中，被害人莊景榮抗拒，並與子○○
    發生扭打，不但用腳踢警員下體，並扯掉警員子○○之鈕扣
    。適被害人家屬即莊景榮妻戊○○○及其兒子丙○○趕到現
    場，被害人莊景榮當時並無異樣，原本要隨家屬回家，然警
    員即被告庚○○、寅○○接獲通知前來支援，將被害人莊景
    榮帶上警車駛離現場。聲請人戊○○○及兒子丙○○因路況
    不熟，隨後趕到高雄市政府警察局前鎮分局草衙派出所時，
    莊景榮之頭、眼受傷流血，雨衣破裂，全身溼透無法站立，
    並喃喃重覆告知「把這些警員記住，他們打我」等語。不久
    ，救護車即至，並由聲請人兒子幫忙抬莊景榮上擔架，將被
    害人莊景榮送高雄醫學大學附設中和紀念醫院急救，延至同
    年8 月17日死亡。
(二)經查，依行政院衛生署醫事審議委員會鑑定書第八點，案情
    概要記載：「被害人莊景榮．．．於91年8 月5 日02：40分
    由救護車送達高雄醫學大學附設中和紀念醫院求診，當時血
    壓100/60Hg，脈博66次/ 分，呼吸10-2 4次/ 分，昏迷指數
    8 分，經醫師診斷發現四肢無法動彈，頸椎X 光檢查結果頸
    椎第二節以下椎前筋膜出血，頸椎第七節骨折，有血壓下降
    的情形，緊急處置後轉入加護病房，診斷為：(一)頸椎傷併脊
    髓休克及四肢癱瘓。(二)頭部外傷併額頭撕裂傷，入院後因併
    發呼吸衰竭，於8 月17日15：16死亡。」換言之，被害人莊
    景榮由救護車自警察局送至高醫求診時，昏迷指數已是8 ，
    四肢已無法動彈，頸椎X 光檢查結果頸椎第二節以下椎前筋
    膜出血，頸椎第七節骨折，血壓下降的情形，因而緊急轉入
    加護病房，前揭事實已清楚證明聲請人之陳述被害人莊景榮
    送醫前已癱瘓，致無法吹氣 (即受酒精濃度之測試)之 事實
    ，惟前揭臺灣高雄地方法院檢察署檢察官92年度偵續字第98
    號不起訴處分書第三項第(一)卻故意置此有利於聲請人之鐵證
    不論，而採信與被告有同事之情誼之證人壬○○不實之證詞
    ，謂聲請人所述莊景榮送醫前已癱瘓致無法吹氣為臆測之詞
    ，無以昭公信。
(三)前揭鑑定意見書第八點，關於案情概要部分已記載被害人莊
    景榮送醫時，四肢已無法動彈，昏迷指數是8 ，X 光檢查結
    果頸椎第二節以下椎前筋膜出血，頸椎第七節骨折，診斷為
    頸椎傷併脊髓休克及四肢癱瘓等語，如此之傷害既是送醫時
    就被X 光檢驗出，而非莊景榮送達高醫後在醫院方造成頸椎
    傷害，更非於送醫途中車禍或外力造成之傷害，則依一般經
    驗法則，該傷害一定是在送醫前，在於警察局所造成。再參
    照鑑定報告第九，鑑定意見(二)之記載，至於頸椎損傷之原因
    可由椎前筋膜出血間接得知都為「外傷引起」．．．更可證
    死者於警局已不可能還用手推開說不想就醫，四肢亦不可能
    活動，但前揭92年度偵續字第98號不起訴處分書第三項第(二)
    採信與被告有同事情誼之證人乙○○與己○○之證詞，並推
    定死者四肢活動係因時間經過而漸次無知覺，顯非受外力直
    接損傷頸椎所致等語，完全推翻鑑定書鑑定是「外傷引起」
    之鑑定意見，其自由心證何在？
(四)前述鑑定報告第九，鑑定意見記載：(一)頸椎第四節至胸椎第
    三節椎前筋膜出血，都為外傷引起，單由酒醉不致於引起等
    語。已直接推翻法務部法醫研究所94年10月21日法醫理字第
    094000386 號函認定莊景榮死亡於重度酒精濃度中毒，何以
    前揭92年度偵續字第98號不起訴處分書第三項第(四)仍認定死
    者死亡在於重度酒精中毒？其自由心證何在？
(五)至於外傷原因，雖可為外力重擊，也可為車禍或跌落造成。
    但查，本件死者並未發生車禍，而是因雨天路滑而摔落，故
    外傷原因僅存外力重擊或跌落兩種原因。復查，本件死者於
    雨天路滑而摔落時，不但與警員抗拒、扭打，並扯掉警員鈕
    扣，甚至被告亦自承死者坐警車回警局時，不願被扶下車，
    是自己下車，並把警員的手它甩開，但左腳踢到車車檻而摔
    倒等語。由死者於騎車摔倒之現場曾對警員有粗暴舉動之事
    實，故死者頸椎之外傷並非發生於騎車摔倒之當時，已甚明
    確，否則死者怎可能對警員有粗暴之舉動，又如何能自行上
    、下警車？惟一可能被懷疑者，為死者到達警局步下警車之
    時，頸部朝地摔倒？但按一般經驗法則，頭部朝地摔倒其傷
    口或有可能在正面之臉部，但死者竟受有右後頸部５×３公
    分之舊瘀傷，前頸部１０×９公分之舊瘀傷及右上背部有數
    條舊擦傷痕跡，最長為８公分，左側外側部有三處舊擦傷痕
    跡，分別為３×０．２公分、２．５×０．２公分２．５×
    ０．３公分大小，此已不符經驗法則。再者，死者頭部頂部
    頭皮下有皮下出血現象，最大為４×２公分，帽狀腱膜下有
    出血現象，已足證死者確曾遭被告等人毆打，但駁回再議聲
    請之理由竟認定沒有該傷痕之記載，明顯坦護被告等人。 (
    六)綜 上所述，原不起訴處分及駁回再議之處分顯無可維持
    ，請准裁定交付審判等語。
二、本院裁定准予交付審判意旨略以：
(一)本件被害人莊景榮於91年8 月5 日凌晨0 時41分許，騎乘機
    車行經高雄市○○路、后安路口，因大雨路滑自行跌倒，被
    告子○○、鄭題嬴接獲通報前往處理，在處理過程中，被害
    人莊景榮抗拒，並與子○○發生扭打，不但以粗話辱罵，並
    用腳踢警員子○○之下體，扯掉其警察制服鈕扣。適聲請人
    戊○○○及其兒子丙○○趕到現場，被害人莊景榮並繼續辱
    罵警員，被告子○○、鄭題嬴乃呼叫巡邏警員即被告庚○○
    、寅○○前來支援，被告庚○○、寅○○於同日凌晨1 時35
    分到達現場之後，即將被害人莊景榮載上警車駛離現場，並
    於同日凌晨1 時41分許到達高雄市政府警察局草衙派出所。
    嗣聲請人戊○○○及兒子丙○○趕到高雄市政府警察局前鎮
    分局草衙派出所時，見莊景榮之頭、眼受傷流血，無法站立
    ，待救護車到達派出所，乃由聲請人及其兒子、證人乙○○
    、己○○共同幫忙抬莊景榮上擔架，將被害人莊景榮送高雄
    醫學大學附設中和紀念醫院急救，於同日凌晨02時40分許到
    達高雄醫學大學附設中和紀念醫院急診室，被害人莊景榮當
    時血壓100/60 Hg ，脈博66次/ 分，呼吸10-24 次/ 分，昏
    迷指數8 分，經醫師診斷發現四肢無法動彈，頸椎X 光檢查
    結果頸椎第二節以下椎前筋膜出血，頸椎第七節骨折，有血
    壓下降的情形，緊急處置後轉入加護病房，診斷為：(一)頸椎
    傷併脊髓休克及四肢癱瘓。(二)頭部外傷併額頭撕裂傷，入院
    後因併發呼吸衰竭，於8 月17日15：16死亡等情，為被告子
    ○○、鄭題嬴、庚○○、寅○○等人所不爭，復經證人己○○於92 年6月9 日偵查中結證在卷 (見92年度偵續第98號第
    31頁反面)， 亦有高雄醫學大學附設中和紀念醫院之莊景榮
    病歷資料1 份、X 光片9 張及行政院衛生署94年4 月12日衛
    署醫字第940202 931號函及所附行政院衛生署醫事審議委員
    會鑑定書1 份附卷可參；而上開行政院衛生署醫事審議委員
    會鑑定意見第九項(一)認定，頸椎第四節至胸椎第三節椎前筋
    膜出血，都為外傷引起，單由酒醉不致引起，均堪信屬實。
(二)被害人莊景榮死亡後，經檢察官會同法醫師解剖屍體，解剖
    屍體時所見：死者頭部頂部頭皮下有皮下出血現象，最大為
    ４×２公分，帽狀腱膜下有出血現象，前頸部肌肉均有出血
    現象，左前頸部肌肉出血較嚴重，脊椎前筋膜有出血、約從
    頸椎第四節至胸椎第三節；經檢察官檢具相關檢體、卷證函
    請法務部法醫研究所鑑定死因，依鑑定人肉眼觀察結果，死
    者前頸部有舊瘀傷，約１０×９公分大小，右後頸部有舊瘀
    傷，約５×３公分大小，右上背部有數條舊擦傷痕跡，最長
    為８公分，左側外側部有三處舊擦傷痕跡，分別為３×０．
    ２公分大小、２．５×０．２公分大小、２．５×０．３公
    分大小，此亦有台灣高雄地方法院檢察署解剖紀錄報告1 份
     (見相驗卷第49頁至93頁)、 法醫研究所91年10月31日法醫
    理字第0910003039號函及所附鑑定書1 份 (見相驗卷第94頁
    至106 頁)在 卷可證，亦堪採信。
(三)證人己○○於92年6 月9 日偵查中證稱：「病患無法自己站
    立」、「他呈半蹲狀態，腳有觸地，只是不能站起來」等語
     (見92年度偵續第98號第30頁至33頁)， 及證人乙○○於92
    年1 月17日偵查中證稱：「當時死者半躺坐在派出所內之椅
    子上，有酒味，當時死者可講話，但講不清楚，約在派出所
    10至20分鐘，就送他去醫院」、「送醫之前死者之四肢可以
    動，但不靈活」、「死者有講話，但聽不清楚」等語 (見91
    年度偵字27437 號卷第28頁)。 則被害人莊景榮於草衙派出
    所時，既已無法站立，話講不清楚，無論其原因如何 (酒醉
    如泥或頸椎損傷)， 其是否仍有力氣再為任何自主行為，實
    堪存疑。從而，證人即草衙派出所當時值班之備勤警員壬○○於92年5 月29日偵查中證稱：「有 (對死者作酒測)，要
    測之前，死者有對旁邊的人說【不要測】，且當時死者只含
    著酒測器的吹嘴，但沒吹，所以無法作酒測，我也只好作罷
    」、「死者是自己張開嘴巴含著酒測器，他含在口中有三、
    五秒鐘，我看酒測器沒反應，所以我就不測了」等語 (見92
    年度偵續字第98號卷第25頁)， 縱係屬實，惟是否即能據此
    推論死者當時是自己不想接受酒測，而非其送醫前已經癱瘓
    致無法吹氣等情，實有疑問。
(四)證人乙○○於92年1 月17日偵查中並未證稱死者【用手推開
    說其不想就醫】乙語 (見91年度偵字27437 號卷第27、28頁
    )， 乃臺灣高雄地方法院檢察署檢察官92年度偵續字第98
    號不起訴處分書第三項第(二)前段竟記載上開情節，其認定事
    實所憑之證據，顯非實在；再者，證人己○○於92 年 度偵
    續字第98號案件92年6 月9 日偵查中固證稱：「我們要扶他
     (死者)時 ，他就「揮手隔擋」，意思是不讓我們扶他．．
    ．所以，我、病患兒子、病患的太太及乙○○四人合力將病
    患扶上擔架，再送上救護車」等語 (見上開偵查卷第31頁反
    面)， 惟如前所述，被害人莊景榮於草衙派出所時，既已無
    法站立，話講不清楚，其是否仍有力氣再為「揮手隔擋」？
    其「揮手隔擋」之動作如何？是否係因其無法站立，因突遭
    他人攙扶而手臂自然擺動之動作而已？亦有可疑。故臺灣高
    雄地方法院檢察署檢官92年度偵續字第98號不起訴處分書第
    三項第(二)後段據此而認定被害人莊景榮之四肢活動情形係因
    時間經過而漸次無知覺，顯非受外力直接損傷頸椎所致，顯
    見聲請人指陳稱莊景榮當時已為癱瘓之情，並非事實等情，
    其未充分考量證人乙○○、己○○上開證述情節，尚有未洽
    。
(五)被告寅○○於92年1 月17日偵查中均一致供述死者在草衙派
    出所不慎跌倒時，當時現場沒有突出物 (見91年度偵字第
    27437 號卷第29頁反面)， 且為被告子○○、鄭題嬴、庚○○所不爭，被告庚○○、寅○○於該日偵查中亦均一致供稱
    ：死者下車之後，頭部先著地才受傷的等語，被告鄭題嬴更
    供稱死者是由左邊倒在地上的，則依經驗法則，死者若先頭
    部著地，且係左邊倒地，其受傷之部位，理應為頭部、肩部
    、手臂、胸部、腹部及腳部表面部分，且集中在身體左側部
    分，惟死者經解剖發現，其前頸部有舊瘀傷，約１０×９公
    分大小，右後頸部有舊瘀傷約５×３公分大小，業如前述，
    其如此傷害究竟如何造成？究係於高雄市○○路、后安路口
    騎車摔倒時造成 (當時未發覺)？ 或是在草衙派出所下車跌
    倒時造成？或是遭被告等人毆打所致？實屬不明。再者，被
    告等人既供述死者於草衙派出所下車之後，頭部著地才受傷
    ，且由左邊倒地，則何以死者「右上背部」有數條舊擦傷痕
    跡，最長為８公分，左側外側部有三處，分別為３×０．２
    公分大小、２．５×０．２公分大小、２．５×０．３公分
    大小之舊擦傷痕跡？足見被告等人上開供述，是否與事實相
    符，尚有可疑。
(六)本件死者經解剖發現其頭部頂部頭皮下有皮下出血現象，最
    大為４×２公分，詳如前述，惟臺灣高雄地方法院92年度偵
    續字第98號不起訴處分書第三項第(四)援引法醫研究所原鑑定
    人研判意見，認「由頭皮外傷，但無顱內出血，較不支持頭
    部表皮外傷為致命傷」，及參酌其他意見認莊景榮之死亡在
    於重度酒精中毒，而非外力所致等語，因其研判意見所根據
    之事實與解剖所見之事實不符，故其研判意見是否仍具有參
    酌之價值，實有疑問，原不起訴處分書未詳加調查即逕採其
    意見，實有違論理法則。
(七)臺灣高雄地方法院檢察署檢察官92年度偵續字第98號不起訴
    處分書第三項第(三)援引行政院衛生署醫事審議委員會鑑定書
    ，認病患 (即莊景榮)頸 椎第4 節至胸椎第3 節前筋膜出血
    ，都是外傷引起，單由酒醉不致於引起等語，惟該不起訴處
    分書第三項第(四)復援引法務部法醫研究所原鑑定人之研判意
    見，認為莊景榮之死亡在於重度酒精中毒，而非外力所致，
    上開結論顯與行政院衛生署醫事審議委員會鑑定意見不符，
    原不起訴處分書並未詳述何以採信法務部法醫研究所原鑑定
    人之研判意見而認定上開結論？其論述顯有違證據法則。
(八)聲請人於被害人莊景榮死亡後，旋於91年9 月19日具狀聲請
    檢察官調閱草衙派出所91年8 月5 日之監視錄影帶 (見91年
    度發查字第5763號案卷)， 上開監視錄影帶之存否，攸關被
    告子○○、鄭題嬴、庚○○、寅○○4 人所辯之情節 (被害
    人在草衙派出所下車時不慎跌倒撞倒頭部)是 否可信，亦為
    可供判斷被告4 人究竟有無毆打被害人莊景榮之直接證據，
    惟檢察官竟置之不理，於不起訴處分書內復未記載未調閱之
    原因，其對聲請人聲請調查之證據，顯未盡調查之責，實難
    昭公信。
(九)綜上所述，臺灣高雄地方法院檢察署檢察官92年度偵續字第
    98號不起訴處分書及臺灣高等法院高雄分院檢察署檢察長95
    年度上聲議字第75號駁回再議之處分，其所憑之理由，或與
    事實有違 (證人乙○○並未證稱死者「用手推開說其不想就
    醫」乙語)， 或有違經驗法則 (死者於草衙派出所時既已無
    法站立，如何再為其他自主動作)， 或因事實不明 (被害人
    莊景榮在派出所「揮手隔擋」、「不想酒測」之動作，是否
    出於自主意思？死者之前頸部、右後頸部、右上背部之傷勢
    如何造成？何時造成？)致 其對於證據之證明力之判斷與論
    理法則有違 (證人乙○○、己○○、壬○○之證詞，何者可
    採，何者不可採)， 或對於證據之取捨有違論理法則 ( 法
    務部法醫研究所原鑑定人之研判意見所根據之事實有誤，何
    以仍採信其研判意見？)、 證據法則 (為何不採行政院衛生
    署醫事審議委員會鑑定意見，而採信法務部法醫研究所原鑑
    定人之研判意見，未予說明)， 或對於聲請人聲請調查之重
    要證據完全未予調查 (草衙派出所監視錄影帶)， 亦未說明
    不予調查之原因，故原不起訴處分尚有未洽，本件交付審判
    之聲請為有理由，爰依法裁定交付審判。並認被告4 人涉刑
    法第277 條第2 項前段傷害致死罪嫌等語。
三、按犯罪事實應依證據認定之，無證據不得認定犯罪事實；又
    不能證明被告犯罪者，應諭知無罪之判決，刑事訴訟法第15
    4 條第2 項、第301 條第1 項分別定有明文。又按告訴人之
    告訴，係以使被告受刑事訴追為目的，是其陳述是否與事實
    相符，仍應調查其他證據以資審認（最高法院52年台上字第
    1300號判例意旨參照）。而事實之認定，應憑證據，如未能
    發現相當證據，或證據不足以證明，自不能以推測或擬制之
    方法，以為裁判基礎，最高法院40年台上字第86號判例意旨
    足資參照。所謂認定犯罪事實之證據，係指足以認定被告確
    有犯罪行為之積極證據而言，如未發現相當證據，或證據不
    足以證明，自不能以推測或擬制之方法，以為裁判基礎。且
    刑事訴訟上證明之資料，無論其為直接證據或間接證據，均
    須達於通常一般人均不致於有所懷疑，而得確信其為真實之
    程度，始得據為有罪之認定，若其關於被告是否犯罪之證明
    未能達此程度，而有合理性懷疑之存在，致使無從形成有罪
    之確信，根據「罪證有疑，利於被告」之證據法則，即不得
    遽為不利被告之認定，此觀諸最高法院76年台上字第4986號
    判例意旨亦甚明顯。
四、訊據被告子○○、鄭題嬴、庚○○、寅○○4 人均堅決否認
    上開犯行，被告子○○、鄭題嬴、庚○○、寅○○均辯稱：
    伊沒有打死者莊景榮，是莊景榮自己在派出所跌倒受傷。被
    告子○○、庚○○、寅○○選任之辯護人另以：依法醫解剖
    紀錄及證人尹莘玲、蕭開平之證述內容，均認為死者係左側
    跌倒受傷較為可能，較不支持係人為毆打；又依證人己○○
    之證述內容，被害人在警局仍可站立接受酒測，亦可揮手隔
    擋拒絕就醫，並以身體擺動拒絕救護人員將其攙扶上擔架，
    顯然死者此時仍可正常活動，且死者在救護車上及到達醫院
    前，意識清楚可與其兒子交談，死者與其兒子亦無向救護人
    員反應死者有四肢無法動彈之情形，足證死者到達醫院之前
    ，尚無因血管損傷而致四肢癱瘓之情形。證人莊麗莉、丙○○之證詞不足以證明死者確曾遭被告4 人毆打之事實。另被
    告庚○○、寅○○2 人載送死者回警局後，隨即出外繼續執
    行勤務，並不可能在警局內毆打死者等語，資為辯護。本院
    指定為被告鄭題嬴辯護之公設辯護人另以：證人戊○○○之
    證述內容，前後不一，尚難採信；證人丙○○於審理中雖與
    證人戊○○○之證述內容相同，惟被害人當時意識不清，已
    無法聽懂他人之意思，眨眼只是反射動作，並不代表任何意
    義；被害人在警察局時已呈酒醉之狀態，其告訴證人戊○○○「是警察打他，要記住。」乙語，不可採信。依證人林茂
    滕、巳○○、葉憲金、丁○○之證詞，均不能證明被告4 人
    有毆打莊景榮。再者，依證人尹莘玲、蕭開平之證述內容，
    及行政院醫事審議委員會之鑑定意見，亦不足以證明被告4
    人有毆打莊景榮之事實等語，資為辯護。
三、經查：
(一)被害人莊景榮於91年8 月5 日凌晨0 時41分許，騎機車行經
    高雄市○鎮區○○路與后安路口時摔倒，此為告訴人及被告
    4 人所不爭，亦有高雄市政府警察局勤務指揮中心受理各類
    案件紀表1 份在卷可查，核與證人巳○○於91年8 月6 日警
    詢時之陳述相符，足見被害人莊景榮確於91年8 月5 日凌晨
    0 時41分許，在高雄市○鎮區○○路與后安路口騎機車摔倒
    ，合先敘明。
(二)證人巳○○於本院96年6 月12日審理時證稱：「91年8 月5
    日凌晨有看到一個機車騎士摔倒在佛公路與后安路口，當時
    我在上班，在檳榔攤前面。檳榔攤就在佛公路與后安路口附
    近，那個阿伯摔倒的地方，距離檳榔攤距離約1 、2 公尺。
    」、「那天有下毛毛雨，他騎乘過來，剛好是十字路口，他
    就滑倒，他滑倒之後，坐在地上，時間沒有多久就站起來。
    有一個年輕人過來，問他阿伯有沒有怎樣，那個騎乘機車阿
    伯說不用，那個年輕人還是幫他叫救護車。」、「後來救護
    車有過來，問阿伯要不要送你到醫院，阿伯說不用，他說沒
    有關係，他可以回家。」、「我是聽到聲音之後，我起來看
    ，人已經倒下。」、「聲音不會很大聲，就是有東西的聲音
    ，我抬頭看到有人滑倒。並沒有聽到機車滑的聲音」、「他
    摔倒之後有走到檳榔攤。」、「後來警察有過來，他當時有
    喝點酒，和警察說什麼我不知道。」、「後來那個阿伯走到
    檳榔攤這裡，到警察來之前，他一個人走來走去，不知道在
    作什麼。」等語 (見當日審判筆錄)。則證人巳○○既聽到
    聲音之後才起來看，看見被害人已經倒下，雖然「聲音不會
    不會很大聲」，惟依證人巳○○之前揭證述內容，已足認被
    害人莊景榮係於機車行進當中，行經高雄市○鎮區○○路與
    后安路口時，因故不慎摔倒，是被害人騎乘之機車摔倒之時
    ，本身仍存有動力，洵堪認定。
(三)雖證人甲○○於本院96年6 月12日審理時證稱：「他 (指被
    害人)是 自己慢慢倒的，他那時是身穿雨衣。」、「因為他
    已經酒醉，他看到沒有車就騎過去，路口也沒有車。他是突
    然停在路中間的，要將腳跨在地上，但是他因為身穿雨衣卡
    住，所以就倒下去。」、「他是整個往左邊跌，他摔下之後
    ，脫掉安全帽罵一聲，先著地的地方應該是左邊肩膀。」、
    「他騎的速度，慢慢的，騎乘一下就停下，他已經無法直行
    。」、「他還沒有摔倒之前騎一下，左邊停下來，又騎一下
    ，他都停下來，騎一下又停下來，到紅綠燈十字路口才倒下
    去。確定有停車動作之後，才摔下來。」等語 (見當日審判
    筆錄)。 其上開證述之內容與證人巳○○之前揭證述內容：
    「我是聽到聲音之後，我起來看，人已經倒下。」、「聲音
    不會很大聲就是有東西的聲音，我抬頭看到有人滑倒」等語
    ，尚有不符。本院審酌證人甲○○於本院同日審理時證稱：
    「91年8 月5 日凌晨有和死者一起去喝酒，那時是晚上十一
    點，我看他不勝酒力，騎乘機車一下騎、一下停，所以我和
    他說不要騎，我載你回去。」、「死者在現場沒有受傷，摔
    倒之後沒有受傷．．我只在後面跟著看。」、「死者摔車時
    ，我人在前面，我開車跟著他，我要看他會不會騎，我們距
    離大概10公尺左右，當時下著毛毛雨。」、「他倒下之後，
    就爬起來坐，我就打電話找他家人。」、「我打電話叫他家
    人來，他兒子和她太太來之後，第二部警車來，要押他上警
    車到派出所，我交代給他太太之後，約12點多我就先走了。
    」、「沒有 (詢問被害人有無不舒服)」 、「沒有 (將被害
    人倒放在路中央之機車移走)」 、「從他倒下到警察來約有
    十分鐘」等語 (見當日審判筆錄)。 則證人甲○○既與被害
    人一同外出喝喜酒，復於被害人騎車摔倒後打電話通知被害
    人家屬，顯見其與被害人有一定之交情，其既開車跟在被害
    人機車後面，距離被害人大概10公尺左右，竟於被害人騎車
    摔倒之後，警察尚未到達現場之前 (約有10分鐘長)， 完全
    未查看其傷勢？而只跟在被害人後面看，亦未將被害人倒放
    在路中央之機車移走，其所為顯與常情有悖。是以，其是否
    確有看見被害人騎車摔倒之過程，實堪存疑。惟證人巳○○
    與被害人或被告4 人均無仇怨或故舊親誼關係，衡情其並無
    刻意迴護被害人或被告4 人之必要，是本院認證人巳○○之
    前揭證述情節，應較為可信。
(四)被害人莊景榮死亡後，經檢察官會同法醫師解剖屍體，發覺
    死者前頸部有舊瘀傷，約１０×９公分大小，右後頸部有舊
    瘀傷，約５×３公分大小，右上背部有數條舊擦傷痕跡，最
    長為８公分，左側外側部有三處舊擦傷痕跡，分別為３×０
    ．２公分大小、２．５×０．２公分大小、２．５×０．３
    公分大小之傷害，固有台灣高雄地方法院檢察署解剖紀錄報
    告1 份 (見相驗卷第49頁至93頁)、 法醫研究所91年10月31
    日法醫理字第0910003039號函及所附鑑定書1 份 (見相驗卷
    第94頁至106 頁)在 卷可證。惟查，被害人莊景榮於騎機車
    行進當中，行經高雄市○鎮區○○路與后安路口騎機車時不
    慎摔倒，其騎乘之機車摔倒時仍存有動力，業如前述。則衡
    諸一般社會經驗，機車本身為不規則之物品，機車行進時若
    不慎摔倒，機車騎士可能於機車倒地之過程中碰撞到機車各
    突出之部位，甚至翻滾滑倒，並因此造成各種不同程度之傷
    害。本件被害人既於機車行進時不慎摔倒，其自亦有可能因
    此造成上述傷害，亦堪認定。
(五)雖證人甲○○、戊○○○ (被害人之妻)、 丙○○ (被害人
    之子)於 本院96年6 月12日審理時分別證稱：「死者在現場
    沒有受傷，摔倒之後沒有受傷」、「在檳榔攤時，我先生沒
    有說因為他車子倒下，人不舒服。那時看到他時候，頭部沒
    有傷勢。」、「 (問：那時看到你父親時，他有沒有受傷？
    )證 人答：沒有。」等語 (均見當日審判筆錄)。 證人戊○○○於本院同日審理時明確證述：「死者在佛公路與后安路
    口摔倒時，身上所穿的雨衣沒有破。」乙語 (見當日審判筆
    錄)。 惟查：(1)本件被害人莊景榮係於91年8 月5 日凌晨0
    時41分許，在高雄市○鎮區○○路與后安路口騎機車摔倒，
    當時為夜晚時分，光線應非良好，此觀證人巳○○於本院96
    年6 月12日審理時證述：「他滑倒之後，我沒有過去看他．
    ．．我在我上班的地方，他在旁邊而已。那時很晚，很暗，
    看不清楚。」等語甚明。(2)再者，證人戊○○○於本院同日
    審理時證稱：「那天 (91年8 月5 日)晚 上12點接到我先生
    朋友電話，說我先生在佛公路那裡，要我去帶他，我和我兒
    子一起坐計程車去那邊。」、「我到現場看到兩個警察子○○、卯○○，我先生及我先生朋友。我和我兒子一起去，我
    看到他們拉拉扯扯，我向卯○○說，我是死者太太，可不可
    以帶他回去，卯○○說可以，子○○說不可以，他說我先生
    和他拉扯，他要驗傷，不讓他回去。我直接拜託卯○○要讓
    我們回去，後來他們要讓我們回去。又有一台警車過來，那
    輛警車不讓我們回去，一直要我們放手，後來將我先生推進
    警車裡面。」等語。及證人丙○○於本院同日審理時亦證稱
    ：「 (91年8 月5 日凌晨有到佛公路、后安路，到現場時我
    父親和警察拉扯，警察要將我父親押到警車。」等語。另證
    人甲○○於本院同日審理時亦證稱：「死者到檳榔攤躲雨時
    ，我走過去的時候，看到有位警員他身上扣子已經被拉掉。
    我和警察說死者已經喝醉酒，不好意思。」、「死者有和警
    察發生拉扯，和警察大小聲，罵髒話。」、「死者在現場沒
    有受傷，摔倒之後沒有受傷，和警察拉扯也沒有受傷，他說
    話很大聲，很有力氣。我只在後面跟著看。」、「在現場沒
    有看到警察有無打他，他酒醉脾氣很壞，一直罵他媽的，脾
    氣不好。」、「我打電話叫他家人來，他兒子和他太太來之
    後，第二部警車來，要押他上警車到派出所，我交代給他太
    太之後，我就先走了。」等語 (均見當日審判筆錄)。 而被
    害人莊景榮於上開時、地，騎乘機車摔倒後，經被告子○○
    、鄭題嬴接獲通報前往處理，在處理過程中，被害人莊景榮
    抗拒，並與子○○發生扭打，不但以粗話辱罵，並用腳踢警
    員子○○之下體，扯掉其警察制服鈕扣等情，亦有被告子○○提出之佛公醫院診斷證明書1 紙、警察制服毀損照片4 張
    在卷可證 (相驗卷第30至32頁)。 則證人戊○○○、丙○○
    2 人在被害人身上仍然穿著雨衣，現場光線昏暗，並且其2
    人急於帶回被害人之匆促之間，是否能仔細檢視被害人頭部
    、臉部以外之身體部位是否受有其他傷害？又證人甲○○自
    承其只跟著被害人後面看，被害人的兒子和太太來之後，其
    就先離開現場，自亦不可能仔細查看被害人之傷勢如何。綜
    合上述，本院認證人戊○○○、丙○○、甲○○2 人所述被
    害人騎機車摔倒後，頭部沒有受傷等情，縱係屬實，惟仍無
    法排除被害人騎機車摔倒後，在頭部、臉部以外之身體部位
    仍受有其他傷害之可能性。至於證人戊○○○前揭證述：「
    死者在佛公路與后安路口摔倒時，身上所穿的雨衣沒有破。
    」乙語 (見當日審判筆錄)， 縱係屬實，惟被害人莊景榮於
    抵達前鎮分局草衙派出所時，有可能因自己下車不慎而跌倒
    受傷，上開雨衣自亦有可能在此種情形之下破裂毀損 (詳後
    述七)。 是亦難以此而認被告4 人毆打被害人莊景榮，致其
    當日穿戴之雨衣破裂毀損。
(六)再者，被害人莊景榮死亡後，經檢察官會同法醫師解剖屍體
    ，發覺死者前頸部有舊瘀傷，約１０×９公分大小，右後頸
    部有舊瘀傷，約５×３公分大小，右上背部有數條舊擦傷痕
    跡，最長為８公分，左側外側部有三處舊擦傷痕跡，分別為
    ３×０．２公分大小、２．５×０．２公分大小、２．５×
    ０．３公分大小之傷害，此有台灣高雄地方法院檢察署解剖
    紀錄報告1 份 (見相驗卷第49頁至93頁)、 法醫研究所91年
    10月31日法醫理字第0910003039號函及所附鑑定書1 份 (見
    相驗卷第94頁至106 頁)在 卷可證。經證人即卷附之法務部
    法醫研究所91年10月30日法醫理字第091003039 號函附之
    (91) 法醫所醫鑑字第1275號鑑定書之鑑定人辰○○○○於
    本院96年7 月24日審理時證稱：「依我研判，一般車禍，騎
    摩托車摔倒的撞擊力會比較大，一般的跌倒撞擊力比較小，
    我 只能這樣研判，車禍造成他的外傷，頸部的肌肉外傷的
    機會大一點。」、「沒有辦法完全排除是否為毆打造成，我
    現在所得到的資訊，因為看起來他的傷都是在左側，所以我
    是比較偏向於車禍所造成的。」等語 (見本院當日審判筆錄
    )。 本院復審酌被害人抵達高雄市政府警察局前鎮分局草衙
    派出所時，縱因自己下車不慎而摔倒，甚至摔倒後翻滾 (詳
    後述七)， 因上開派出所之地面係平坦之狀態，衡情並不可
    能造成被害人受有前頸部約１０×９公分大小之傷害。是本
    院認被害人所受前頸部瘀傷，約１０×９公分大小，右後頸
    部瘀傷，約５×３公分大小，右上背部數條擦傷，最長為８
    公分，左側外側部三處擦傷，分別為３×０．２公分大小、
    ２．５×０．２公分大小、２．５×０．３公分大小之傷害
    ，實有可能係其騎機車摔倒所造成。
(七)被害人莊景榮於91年8 月5 日凌晨騎機車在佛公路與后安路
    口摔倒後，證人即莊景榮之妻、子戊○○○、丙○○均有前
    來現場，並與被告4 人當場見面，彼時被害人莊景榮之身體
    外觀 (頭部、臉部)並 未受有任何傷害，業詳述如前。則衡
    諸常情，苟被害人莊景榮事後受有任何傷害，必遭證人戊○○○、丙○○質疑渠等毆打被害人，被告4 人身為執法人員
    ，怎可能為取締一件酒醉駕車之績效而甘冒此風險？又苟被
    告4 人有意毆打被害人莊景榮，理應朝其身體各部位隨意毆
    打，惟被害人莊景榮死亡之後，經法醫經檢察官會同法醫師
    解剖屍體，解剖屍體時所見：死者之左額部有舊瘀傷痕跡，
    約２．５×１．５公分，有舊小擦傷痕跡，約０．５×０．
    ５公分大小，左眉上部有壹已癒合之裂傷痕跡，為倒V 字形
    ，約１．８公分長。左眼眶有外傷痕跡，左眶內側部有舊瘀
    傷痕跡，約２．０×０．５公分大小。左眶外側部有舊瘀傷
    痕跡，約２×１公分大。胸部外觀無異狀，腹部外觀無異狀
    。此有台灣高雄地方法院檢察署解剖紀錄報告1 份 (見相驗
    卷第49頁至93頁)在 卷可證。是觀之死者之傷勢集中身體左
    側，胸部、腹部等最容易受人毆打之處，反而毫無舊傷之痕
    跡，實與一般遭人毆打之情節有悖。況且，依證人蕭開平、
    尹莘玲之專業智識鑑定結果，均認較支持死者係左側俯跌而
    受有上開傷害，均業如前述。是本院綜合上情，認被害人所
    受上開左額部瘀傷，約２．５×１．５公分，有小擦傷，約
    ０．５×０．５公分大小，左眉上部一處裂傷，為倒V 字形
    ，約１．８公分長。左眼眶外傷，左眶內側部瘀傷，約２
    ．０×０．５公分大小。左眶外側部瘀傷，約２×１公分大
    小之傷害，確有可能係被害人莊景榮在抵達草衙派出所之後
    ，因自己下車不慎而跌倒所致，堪予認定。至於，證人壬○○雖於本院96年04月24日審理時證稱：「我的印象中，我在
    酒測時，死者的臉好像有些砂粒，但沒有其他傷，沒有在流
    血。」等語；另證人即前鎮分局草衙派出所警員丁○○於本
    院96年6 月12日審理時亦證稱：「91年8 月5 日有在派出所
    看到死者，那時我看到時，他們警網已經將死者帶到值班旁
    邊坐著，我只有看到這樣而已。」、「我看到他的時候，他
    的頭沒有受傷。」等語 (均見當日審判筆錄)， 有可能是因
    自己疏未注意而未看清被害人之傷勢，其證述之內容應與事
    實不符，不足為不利於被告4 人之認定。告訴代理人援引證
    人壬○○、丁○○之上開證述內容，佐以證人乙○○於本院
    同日審理時之證述：「到派出所時，有看到死者臉上有傷，
    有在流血，傷勢很明顯，肉眼就看得出來，不用特別檢查。
    」等語 (見當日審判筆錄)， 並據此而認定死者莊景榮於抵
    達草衙派出所之後，迄證人壬○○在值班台欲向死者實實施
    酒測時，既未有受傷之情事，則被告4 人所辯死者在抵達草
    衙派出所之後，因自己下車不慎而跌倒受傷乙節，即與事實
    不符等語，尚嫌速斷，附此敘明。
(八)被害人莊景榮死亡後，經檢察官會同法醫師解剖屍體，解剖
    屍體時所見：死者頭部頂部頭皮下有皮下出血現象，最大為
    ４×２公分，帽狀腱膜下有出血現象，前頸部肌肉均有出血
    現象，左前頸部肌肉出血較嚴重，脊椎前筋膜有出血、約從
    頸椎第四節至胸椎第三節；經檢察官檢具相關檢體、卷證函
    請法務部法醫研究所鑑定死因，依鑑定人肉眼觀察結果，死
    者前頸部有舊瘀傷，約１０×９公分大小，右後頸部有舊瘀
    傷，約５×３公分大小，右上背部有數條舊擦傷痕跡，最長
    為８公分，左側外側部有三處舊擦傷痕跡，分別為３×０．
    ２公分大小、２．５×０．２公分大小、２．５×０．３公
    分大小，固有台灣高雄地方法院檢察署解剖紀錄報告1 份 (
    見相驗卷第49頁至93頁)、 法醫研究所91年10月31日法醫理
    字第0910003039號函及所附鑑定書1 份 (見相驗卷第94頁至
    106 頁)在 卷可證，足堪採信。惟按，鑑定人即解剖被害人
    莊景榮之法醫尹莘玲於本院96年5 月22日審理時證稱：「依
    當初的解剖紀錄，死者頭部有外傷，外傷是鈍力所導致的，
    但是什麼原因不清楚。鈍力的原因可能有很多，可能是跌倒
    、可能是撞到地面、可能是被拳頭打到、可能撞到牆壁，都
    有可能。但死者並沒有顱內出血，只有頭皮下出血，死者是
    因為頭部外傷導致頭皮下出血。」、「死者頸部瘀傷應是鈍
    力所造成，與解剖所見之頸部肌肉出血有關聯，頸部肌肉出
    血的跟死者的脊椎前筋膜出血也是有關的。」、「死者身上
    的傷都是在左邊，頸椎也是左邊出血比較嚴重，所以我判斷
    左側跌倒所致。」、「死者的頸椎前筋膜出血是外力所導致
    的，可能跟跌倒有關。整個連結起來是左側受傷比較嚴重，
    所以可能是左側跌倒在地面上。」、「急性的脊髓損傷有依
    據文獻百分之九十與鈍力傷害有關，餘下的百分之十有很多
    可能，血管病變可能就是百分之十的可能性之一。本件因為
    從死者的外傷，判斷上可能是跟百分之九十的鈍力傷比較有
    關。」、「急性脊髓損傷急性的脊傷害是一個外傷傷害，就
    是所謂的挫傷，可能會導致脊髓出血。急性的脊髓損害患者
    有可能是幾個小時到幾個禮拜後癱瘓，因人而定。看患者哪
    個部分受損，表現出來的徵狀是不一樣。」、「急性脊髓傷
    害的原因很多，其中一個就是交通意外。本件因為死者傷勢
    集中左邊且是大範圍的，且他之前曾經騎機車摔倒，所以我
    比較傾向他是跌倒造成，而不是毆打所致。」、「死者右頸
    部、背部也有傷害，但跟左邊比起來，從解剖報告圖中可以
    看出，傷勢集中在左邊。」、「為何死者前頸部有這麼大範
    圍的瘀傷，車禍之後，我也不知道死者之前是怎麼摔倒受傷
    。」、「如果一般人從左側跌倒，跌倒之後可能是會滾動，
    就算左邊倒下去，右邊有受傷，也不足為奇。」、「血管有
    無硬化應該是血管本身的問題，與死者當時的酒精濃度無關
    。一般來講應該不會因酒精濃度高而讓死者的血管壁硬化或
    變很脆弱，但是當時死者若有遭外力撞擊可能導致血管破裂
    。」、「死者本身騎車當時，身體可能是彎的，若死者往前
    跌倒，撞到前額，有可能因力量傳導造成前筋膜出血。」、
    「如果死者往前跌又碰到額頭，有可能會導致前頸瘀傷或右
    後頸瘀傷，但如果他因騎車車禍跌倒，也有可能導致這些傷
    害。因為同樣都是鈍力傷害，我沒有辦法判斷是哪一種。」
    等語 (見當日審判筆錄)。 另證人辰○○○○於本院96年7
    月24日審理時亦證稱：「鑑定書第九頁第四點解剖病理及病
    理組織發現第一點「顏面皮膚、頭皮下及左顳肌有出血現象
    ，支持有鈍物擊打」這段話，是支持有鈍物擊打，支持有鈍
    擊而已，鈍擊也包括可能是跌倒，包含毆打也包含跌倒。」
    、「本件死者之死亡原因為重度酒精中毒、車禍後及因椎骨
    動脈血管損傷，引起中樞神經休克，併發肺炎及敗血症。導
    因跟死者喝酒有相關，喝酒之後又車禍，車禍以後造成椎骨
    動脈的血管損傷，血管損傷會造成他脊椎神經也損傷，他下
    半身就不能動，可能脊椎損傷會影響到他的呼吸中樞，中樞
    神經損傷會休克，因為這樣可能他後期躺在床上，就會引發
    肺炎及敗血症。看來整個導因跟他的酒精中毒跟車禍兩個其
    中一個。」、「我認為死者有酒精中毒現象是根據送醫後的
    血中酒精濃度高達0.2898百分比（W/V） ，這已經達到無法
    正常駕駛的程度。」、「從死者解剖結果來看，可以判斷死
    者的脊椎損傷應該算是慢性或是亞急性，因為依照他當時的
    狀況，在我們臨床上X 光看不到有脊椎損傷，也就是脊椎結
    構還算正常。雖脊椎結構還算正常，但是感覺到他脊椎有慢
    慢缺氧的狀況，外觀來看，他受傷的位置，剛好是椎骨動脈
    之內脊椎神經的通道，所以可能研判是血管受到損傷。解剖
    的時候發現脊椎的前筋膜第四頸椎到第三胸椎都有出血。」
    、「應該就是傷害到這個血管，讓他整個脊椎血液沒辦法進
    入到他的脊椎裡面。為什麼叫它慢性或亞急性，有時候單側
    的話，另外一邊也有血液，可以側枝循環出來，但是側枝循
    環的話，他的情況不會那麼危險。但是損傷慢慢的擴大之後
    ，會慢慢的愈來愈嚴重。側枝循環，有時候損傷不會那邊嚴
    重，但會慢慢愈來愈嚴重。」、「我研判死者是左邊出血比
    較可能。」、「脊椎損害可能會造成漸進式癱瘓，這種漸進
    式癱瘓發生的時程，每個人的感受並不一樣，我只能說，他
    感覺到四肢無力的時候，大概是喝酒以後大概一個小時到三
    個小時甚至要到一、二天，因為他還有側枝循環，要看他側
    枝循環能力，夠不夠讓他的脊椎保持正常功能。脊椎骨動脈
    有兩側，一個是左側一個是右側，現在看到的一側損傷可能
    是左邊，但右邊還是好的，右邊還可以提供一部分的血液到
    脊椎，所以他不會一下子馬上缺氧或一下子馬上癱瘓，因為
    側枝循環，旁邊還有另外一條。」、「沒有外傷，當然不會
    造成脊椎損傷，脊椎損傷一定要有外力，無論他有沒有酒醉
    。」、「根據解剖報告裡面的陳述，感覺他 (即死者)臉 部
    是集中在左側，還有眼眶，還有外部舊的傷痕還有左眼，大
    都集中在左側，所以比較支持左側俯跌的傷，我只是綜合一
    下解剖的結果。」、「脊椎外傷一定要有外力才會造成他前
    筋模出血，前筋模出血一定是外力造成，酒醉不可能引起前
    筋模出血，這是一定的道理。我也同意醫審會的想法，依照
    有限的資料，只是醫審會沒有辦法推論，我站在法醫學上，
    因為他 (傷害的情形)都 在左側，可能是左側俯跌、鈍力鈍
    傷所造成。」、「死者右上背部有數條舊擦傷痕跡，這個舊
    擦傷從我們法醫學來看，這不是一個致命傷，我看起來這不
    是致命傷，而且解剖的時候也看不到明顯的傷害，所以我實
    在沒有辦法研判舊擦傷是什麼原因所造成的。」等語 (見本
    院當日審判筆錄)。 本院復審酌(1)證人即本件案發當時在高
    雄市政府警察局消防局瑞隆分隊之替代役男己○○於本院96
    年4 月24日審理時證稱：「91年8 月5 日那天是服深夜勤務
    ，由乙○○駕駛，我是副手，到的時候，患者坐在值班台旁
    邊的椅子上面，患者的兒子有在現場，要做送醫的處置，但
    是患者不願意配合，所以在現場停留了一段時間。到現場時
    ，患者意識不算清楚、模糊，他有講話的動作，但是聽不清
    楚他說什麼，左眼上有撕裂傷，眼睛紅腫。」、「他有發聲
    ，但我聽不懂，他是不是在跟我講，我也不清楚，不清楚他
    講的內容。」、「患者不願意做上擔架的動作，他兒子有要
    攙扶他。時間很久不太記得患者有沒有任何揮手阻擋的動作
    ，印象中不是很順利的上擔架，他有發聲，但我聽不懂他講
    什麼。」、「一般就算是昏迷的病患，要抬他上擔架，也不
    會有身體動來動去的動作，身體應該是軟軟的，但是他在椅
    子上，要把他攙扶起來，很難攙扶，且病患身材很壯。」、
    「我印象是我跟他兒子一起攙扶，但是不順利，他有講話、
    發聲，不願意送醫的感覺。」、 (問：你剛說要讓病患上擔
    架過程不順利，到底是如何不順利？)一 般來說，腳還有支
    撐力量，但他沒有支撐的力量，嘴巴一直發出聲音。」、「
    時間太久，我沒有印象他當時的四肢有沒有辦法動。」、「
    上了救護車後，我有跟病患在後車廂，而且他兒子有陪同。
    問上了救護車後，當時他的外傷已經止血，我從他的鼻管給
    氧，因為在現場時，他有發聲，所以確定他有意識，且生命
    徵象穩定，所以就沒有再做其他的急救措施。」、「病患的
    呼吸如果急促到每分鐘高於三十次，或是低於十次，才會給
    予面罩或是強迫給氧，在此範圍外，且意識清楚，我們是給
    鼻管。呼吸的狀況正常沒有危及到生命，就給鼻管。」、「
    沒有說每個救護病患一定要給鼻管，如果意識清楚，對答流
    暢，GCS 昏迷指數十以上，患者又拒絕給氧，就不給氧。否
    則就會給鼻管或是面罩。」、「我確定在救護車上時，患者
    有跟他兒子交談，但是我在作救護紀錄，所以我沒有聽到他
    們在談什麼。我看到他兒子有靠在病患嘴巴旁邊，然後聽他
    講什麼，有點頭的動作。病患兒子在車上並沒有跟我反應，
    病患目前的狀況如何，但我有注意病患有跟他兒子在互動，
    所以我確定他意識是清楚的。」、「救護紀錄表上記載的意
    識狀況「模糊」，是指語言欠明、對刺激有反應，所謂的「
    清醒」，如果對答流暢，行為狀況正常，我們就會評估為清
    醒。」、「救護車上他 (指患者)還 有跟他兒子交談，我就
    認為他 (指患者)現 在還是穩定狀態，心跳、血壓都是在穩
    定狀態。」、我到地檢署出庭時，當天所講的話，都是真的
    。我當時有沒有說『我們要扶他時，他就揮手阻擋，意思是
    不讓我們扶他』這句話，我沒有印象，我認為他是不願意配
    合，我要表示的是他有不願意配合，不是說他有揮手。」等
    語 (見本院96年4 月24日審判筆錄)。 (2)證人即本件案發當
    時在高雄市政府警察局消防局瑞隆分隊之乙○○於本院96年
    4 月24日審理時證稱：「91年8 月5 日當天凌晨時，有到草
    衙派出所救護傷患。那天接受勤務中心通報，要我們支援到
    草衙派出所救護傷患，那邊不是我們的轄區，要我們支援。
    到到場發現傷患有呼吸也有脈搏，言語不是很清楚，我們要
    把他搬到擔架，他不要，他兒子當時有在場，隔了不知道多
    久才送醫，三聯單上面有寫，他兒子說要送到高醫去。」、
    「當時到現場時，他坐在椅子上，我們要把他搬到擔架，就
    是不讓我們輕鬆的把他搬到擔架上。病患不讓我們輕鬆的把
    他搬到擔架上，他不是很反抗，但是有動來動去。他有講一
    些話，但我聽不清楚他在講什麼。」、「我就聽到一句話說
    他不要去醫院，他講很多，但幾乎都聽不清楚，我就只聽清
    楚這一句。」、「我有清楚聽到他說他不想就醫。」、「他
    的表現就是不讓我們順利把他抬到擔架，他坐在椅子上，我
    們要去攙扶，他沒有很配合，在那邊動，他當時可以動。」
    、「我有清楚聽到他說他不想就醫。」「他有無揮手阻擋的
    動作？因時間很久，我不記得。」、「我跟替代役，還有他
    兒子，將死者檯上擔架，因為死者很高大。」等語 (見本院
    96年4 月24日審判筆錄)。 (3)證人即前鎮分局草衙派出所警
    員壬○○於本院96年4 月24日審判時證稱：「91年8 月5 日
    在當天凌晨零時到二點左右，我在草衙派出所擔任備勤。當
    天凌晨兩點多左右，被告4 人有帶名男子回所。那天我是在
    值班台旁邊的辦公室，我聽到值班台那邊有人在叫說，裡面
    的人拿酒測器出來，當時我就拿出去，拿出去我就放在值班
    台的桌上，好像是子○○叫我幫那個男子作酒測，我就裝吹
    管讓他吹，但那名男子就含著沒有吹。我把酒測器拿出去時
    ，該名男子站在值班台那邊。」、「那個男子沒有說他不要
    測，在旁邊的同事有請他吸氣，他有吸，但是就是沒有吹到
    吹管裡面。」、「我將吹管放在他嘴巴時，他沒有反應，他
    含著吹管，一直沒有把氣跑到吹管。我當時觀察，他的嘴巴
    是可以動。」、「我跟他作酒測時，他是站著，因為我也是
    站著。我拿著給他吹。」、「值班台是ㄇ字型，我把酒測器
    放在值班檯上，因為我當時在把酒測器歸零，所以莊景榮就
    有過來讓我測。所以在測的時候，他是站著。」、「他說他
    不要測，不是拒絕酒測，而是拜託我們不要對他施測。」、
    「我記不起來，我要離開時，有沒有看到他坐在值班台旁邊
    的椅子上。偵查中說我看到他時，他坐在藤椅上，可能是偵
    查中的印象比較深。」、「我不知道死者進派出所時，有沒
    有跟被告子○○道歉。偵查中有說當時他有酒醉的樣子，他
    當時一直在向子○○道歉，因偵訊筆錄比較接近案發時間，
    現在記不清楚。」、「印象中他 (死者)可 能有跟子○○說
    『歹勢、歹勢』。他是站著跟子○○道歉，他道歉的時間，
    我只記得我從辦公室拿酒測器出來，要對他作酒測的時候。
    」、「死者進派出所的第一時間，我並沒有看到。」等語 (
    見本院96年4 月24日審判筆錄)。 足認死者莊景榮於91年8
    月5 日凌晨在高雄市政府警察局前鎮分局草衙派出所，前往
    高雄醫學院附設中和紀念醫院急救時，仍有些許之活動能力
    ，當時並非已陷於四肢癱瘓之狀態。再者，死者莊景榮所受
    前揭前頸部舊瘀傷，約１０×９公分大小，右後頸部有舊瘀
    傷，約５×３公分大小，右上背部有數條舊擦傷痕跡，最長
    為８公分，左側外側部有三處舊擦傷痕跡，分別為３×０
    ．２公分大小、２．５×０．２公分大小、２．５×０．３
    公分大小之傷害，並非死者之致命傷害，上開傷害亦有可能
    是死者生前左側俯跌之後所造成，亦據證人蕭開平、尹莘玲
    分別證述如前。而本件經送請行政院衛生署醫事審議委員會
    鑑定結果，認：「頸椎第四節至胸椎第三節椎前筋膜出血，
    都為外傷引起，單由酒醉不致引起。至於外傷原因，可為外
    力重擊，也可為車禍或跌落造成，無法由目前有限的資料推
    論外傷原因」等語，亦有行政院衛生署94年4 月12日衛署醫
    字第94 0202 931 號函及所附行政院衛生署醫事審議委員會
    鑑定書1 份附卷可參。是本院綜合上開說明，認死者在佛公
    路與后安路口騎機車摔倒時，可能已受有前頸部瘀傷，約１
    ０×９公分大小，右後頸部瘀傷，約５×３公分大小，右上
    背部數條擦傷，最長為８公分，左側外側部三處擦傷，分別
    為３×０．２公分大小、２．５×０．２公分大小、２．５
    ×０．３公分大小之傷害，其經警載回前鎮分局草衙派出所
    時，可能於甫下車之際，不慎跌落地面而受傷，再加上其本
    身因重度酒精中毒，因酒醉頰肌附近之保護程度變弱，致頸
    部營養小腦、脊髓之椎骨動脈破裂伴隨同行之盾頸幹等血管
    分枝損傷，經一段時間後，脊髓神經之血液供給不足，導致
    全身四肢偏癱、呼吸困難，中樞神經休克而死亡，洵堪認定
    。
(九)又證人戊○○○於本院96年6 月12日審理時證稱：「我到派
    出所發現我先生頭上有血，有問為何頭上流血？他說是警察
    打他，要我記住警察，是警察打他。他沒有說哪些警察，他
    那時攤在椅子上說的。」、「我先生有和我兒子說，說警察
    打他，那次八月八日，八八節，我和我兒子一起進去。那時
    候他已經沒有辦法說話，連點頭也沒有辦法。」、「8 月8
    日那次是我先生會說話時，叫我打電話給他朋友，叫他過來
    有事情要處理，他和那個朋友說警察打他，他有和我兒子說
    帶他的警察打他，所以我才會認定只有兩個。」、「帶他的
    警察所指的就是現場帶他的警察。我先生沒有說的清楚，只
    有說帶他去的警察。」、「我先生和我兒子說捉他去警察打
    他，八月八日那天，我和我兒子在那裡，問他是否兩個、兩
    個打，如果是的話就眨眼睛，他就眨眼睛。」等語。而證人
    莊證人丙○○於本院同日審理亦證稱：「我們去派出所時，
    看到我父親攤在椅子上。那時救護車還沒有到。那時我父親
    額頭有受傷，我還沒有問我父親為何受傷，他就說是警察打
    他，他喊很大聲。」、「我父親到醫院時才說，說把他帶回
    去的警察打他，是在急診室後來清醒的時候說的。後來在加
    護病房時，我有問他警察怎樣打他，是一起打還是兩個人打
    ，還是兩個、兩個打，後來他在我問是否兩個、兩個打的時
    候眨眼睛。」等語，其2 人證述之情節，固然互核相符。惟
    其2 人證述之內容，均是根據被害人莊景榮生前之轉述而來
    。本院審酌(1)證人癸○○於本院96年5 月22日審理時之證述
    ：「91年8 月5 日凌晨有在佛公路與后安路口看到有騎士騎
    摩托車摔倒，當時我在十字路口角落的輕鬆釣蝦場，要到對
    面的檳榔攤買香煙、檳榔，剛好路過。」、「我看到時巡邏
    警車已在巡邏，我看到那個騎士站著跟警察拉扯，他四肢遲
    鈍，就是一個酒醉人遲鈍的狀態。」等語 (見當日審判筆錄
    ) 。是以，被害人莊景榮於於抵達前鎮分局派出所時，縱有
    在派出所內大聲喊叫「警察打他」乙語，惟其當時既已陷入
    酒醉昏迷之狀態，其上開言詞是否係基於正常心智之認識下
    所為，實堪存疑。況被害人莊景榮於91年8 月5 日凌晨0 時
    41 分 許，騎乘機車在高雄市○○路、后安路口，因大雨路
    滑自行跌倒，經被告子○○、鄭題嬴接獲通報前往處理，在
    處理過程中，被害人莊景榮抗拒，並與子○○發生扭打，不
    但以粗話辱罵，並用腳踢警員子○○之下體，扯掉其警察制
    服鈕扣等情，為告訴人及其代理人所不爭，亦經證人巳○○
    、癸○○證述如前，復有被告子○○提出之佛公醫院診斷證
    明書1 紙、警察制服毀損照片4 張在卷可證 (相驗卷第30至
    32頁)。 且被害人於抵達草衙派出所之後，又因自己下車不
    慎而跌倒受傷，均詳述如前。則被害人在酒醉意識不清之情
    狀下，誤認被告子○○等人在高雄市○○路、后安路口與之
    拉扯，或誤認其自己在草衙派出所不慎跌倒之事，指為被告
    4 人共同毆打伊，非無可能。(2)再者，被害人莊景榮於案發
    當日急救時，其血中之酒精濃度高達0.2898百分比（W/V）
    ，此有高雄醫學大學急診部檢驗報告1 紙 (相驗卷第33頁)
    、法務部法醫研究所94年10月21日法醫理字第0940003386號
    函附卷足憑。被害人經急救後，已呈四肢癱瘓、意識不清之
    狀態，延至同年8 月17日死亡，有病歷報告在卷可證，亦為
    證人戊○○○、丙○○所自承。是被害人經急救後，已呈四
    肢癱瘓、意識不清之狀態，其對證人戊○○○、丙○○2 人
    「眨眼睛」之行為，是否確係有意識地回答證人戊○○○、
    丙○○2 人之問題？或者係只是無意識的動作，實堪存疑。
    綜合上述，本院認證人戊○○○、丙○○2 人之上開證述，
    仍無法使本院相信被害人莊景榮確係在意識清楚而無誤認之
    狀態下所為上開轉述之言詞，故其證述之內容，自難採為不
    利於被告4 人之認定。
(十)本件被告4 人 (或其中2 人)究 竟有無在被害人抵達草衙派
    出所之後，出手毆打被害人莊景榮，因檢察官於偵查中遲未
    調閱告訴人聲請調取之前鎮分局草衙派出所門口監視錄影帶
    ，致未能於案發當時 (或不久)取 得直接可供判斷之證據。
    經本院於96年2 月15日親往前鎮分局草衙派出所勘驗結果，
    當時使用之監視系統，其中監看派出所大門之畫面，對於停
    放在大門門口之車輛，僅能錄到局部部位；而據裝設該套系
    統之工程師蘇保勳稱該套監視系統係於94年7 月1 日裝設迄
    今，舊有之監視系統已損壞多時。嗣經本院函調舊有監視系
    統之維修紀錄，該監視系統曾於91年1 月份維修，此有高雄
    市政府警察局前鎮分局96年3 月26日高市警前分一字第0960
    007661號函附之歲出預算明細帳1 份在卷可按。是本件案發
    當時 (91年8 月5 日)之 派出所監視系統是否正常運作？依
    目前現有證據已無從認定。唯基於「無罪推定」原則，尚不
    能以被告4 人未能提出上開監視錄影畫面，即推測其等畏罪
    心虛，附此敘明。
(十一)綜合上述，本件被害人之死亡結果，有可能係騎機車行經高
    雄市○鎮區○○路與后安路口時，因故不慎摔倒，而受有前
    頸部瘀傷，約１０×９公分大小，右後頸部瘀傷，約５×３
    公分大小，右上背部數條擦傷，最長為８公分，左側外側部
    三處擦傷，分別為３×０．２公分大小、２．５×０．２公
    分大小、２．５×０．３公分大小之傷害，但當時並未察覺
    ；嗣經警載被害人至前鎮分局草衙派出所時，被害人可能於
    甫下車之際，又不慎跌落地面而受有左額部瘀傷，約２．５
    ×１．５公分，有小擦傷，約０．５×０．５公分大小，左
    眉上部一處裂傷，為倒V 字形，約１．８公分長。左眼眶外
    傷，左眶內側部瘀傷，約２．０×０．５公分大小。左眶外
    側部瘀傷，約２×１公分大小之傷害，再加上其本身因重度
    酒精中毒，因酒醉頰肌附近之保護程度變弱，致頸部營養小
    腦、脊髓之椎骨動脈破裂伴隨同行之盾頸幹等血管分枝損傷
    ，經一段時間後，脊髓神經之血液供給不足，導致全身四肢
    偏癱、呼吸困難，中樞神經休克而死亡，業如前述。則被害
    人之死亡原因既有上述之可能性存在，且本件尚乏積極之證
    據足認被告4 人確有毆打被害人莊景榮致死之事實，自應認
    被告子○○、鄭題嬴、庚○○、寅○○4 人所辯應堪採信。
    揆諸前述說明，現有之證據既不足以證明被告等人確有傷害
    致死之犯行，既不能證明被告4 人犯罪，依前揭法條之規定
    及判例要旨，自應依法為被告4 人無罪之諭知。
據上論斷，應依刑事訴訟法第301條第1項前段，判決如主文。
本案經檢察官丑○○到庭執行職務。
中　　華　　民　　國　　96　　年　　8 　　月　　27　　日
                  刑事第九庭   審判長法　官  王啟明
                                     法　官  謝梨敏
                                     法  官  陳建和
以上正本證明與原本無異。
如不服本判決應於收受本判決後10日內向本院提出上訴書狀，並
應敘述具體理由，如未敘述上訴理由者，應於上訴期間屆滿後20
日內補提理由書狀於本院（均須按他造當事人之人數附繕本）「
切勿逕送上級法院」。
中　　華　　民　　國　　96　　年　　8 　　月　　27　　日
   　　　　　　　　　　　　　　　　 書記官  林姵妤
